【裁判字號】    90,台上,1467
【裁判日期】    900315
【裁判案由】    竊盜
【裁判全文】
最高法院刑事判決                            九十年度台上字第一四六七號
    上  訴  人  丙○○
                乙○○
                甲○○
                丁○○
右上訴人等因竊盜案件，不服台灣高等法院台中分院中華民國八十九年七月十八日第
二審更審判決( 八十八年度重上更(四)字第一號，起訴案號：台灣台中地方法院檢察署
八十三年度偵字第一二九六八、一二九七一、一二九七八、一四二七一、一六二八八
、一六七一○、一七二七九、一九四一一、一六二三○號 )，提起上訴，本院判決如
左：
    主  文
原判決關於丙○○、乙○○、甲○○、丁○○部分撤銷，發回台灣高等法院台中分院
。
    理  由
本件原判決認定上訴人丙○○、乙○○、甲○○及有犯罪習慣之上訴人丁○○等人，
意圖為自己不法之所有，並基於概括之犯意，或由丙○○一人，或與陳劍文（業經判
刑確定）、趙秀第、謝平順、楊志誠 (以上三人通緝中 )等人，以二至五人不等為一
組之組合，單獨或共同於原判決附表一所示之行為人、犯罪時間、地點，以客觀上足
以供作兇器使用之大型鐵撬、大型起子等為工具，進入犯罪地點以破壞保險櫃及抽屜
之方式竊取財物，其中丙○○、乙○○、甲○○並恃以為生，而以之為常業。經警循
線查獲，扣得丙○○所有供犯罪所用如原判決附表五之工具等情。因而撤銷第一審關
於上訴人等部分之判決，改判論處丙○○、乙○○、甲○○共同常業竊盜（均累犯）
；丁○○連續結夥三人以上攜帶兇器毀越門扇竊盜（累犯）罪刑，固非無見。
惟查：(一)、有罪判決書所記載之犯罪事實，為論罪科刑適用法律之基礎，故凡與適用
法令有關之重要事項，必須詳加認定，明確記載，然後於理由內敘明認定犯罪事實所
憑之證據及認定之理由，始足為適用法令之依據。若事實未有記載，而理由加以說明
，為理由失其依據。如事實有記載，理由未予說明，則為理由不備，按諸刑事訴訟法
第三百七十九條第十四款規定，其判決當然為違背法令。原判決事實欄認定記載丙○
○、乙○○與趙秀第三人有原判決附表一編號所示之犯行，惟其理由欄內並未敘明
其憑以為該項認定之依據及理由，已有理由不備之違法。(二)、證據之取捨及證據證明
力之判斷固屬法院之職權，然證據之本身如對於待證事實不足為供證明之資料，而事
實審仍採為論罪之基礎，則其採證職權之行使，即難謂與證據法則無違。原判決理由
二之(二)、(三)說明採所謂被害人林頂泉、陳忠卿對於渠等被害之指述，為認定上訴人等
有原判決附表一所示犯行論據之一，惟該二人並非原判決附表一所列之被害人，而係
原判決理由五說明不成立竊盜罪而不另為無罪諭知之原判決附表二編號部分及所謂
不能證明係上訴人等所為之併案即原判決附表三編號部分之被害人。原判決竟採與
上訴人等論罪科刑無關之他被害人無關之指訴，為認定上訴人等有原判決附表一所示
犯行之論據，其採證職權之行使，難謂與證據法則無違。(三)、審理事實之法院，本乎
發見實質的真實之本旨，對於案內一切與罪名之成立與否、論罪科刑有關之證據，除
認為不必要者外，均應詳為調查，然後基於調查所得之心證，以為判斷之基礎。故證
據雖已調查，若尚有其他必要部分並未調查，即與證據未經調查無異，如遽行判決，
仍難謂無刑事訴訟法第三百七十九條第十款規定所稱應於審判期日調查之證據，而未
予調查之違法。民國八十三年一月二十八日刑法第七十七條修正公布前該條第一項規
定受徒刑之執行而有悛悔實據者，無期徒刑逾十年後，有期徒刑逾二分之一後，由監
獄長官呈司法行政最高官署，得許假釋出獄。但有期徒刑之執行未滿一年者，不在此
限。是在該次刑法修正前有期徒刑執行未滿一年者，不得假釋甚明。惟卷附台灣台中
監獄八十四年十二月九日，中監順總字第○○二一六號簡便行文表載謂共犯趙秀第於
八十一年四月二日入該監，執行所犯竊盜罪所處之有期徒刑一年六月，至八十一年八
月十四日假釋出監云云（原審法院上訴字卷第二宗第八十六頁）。由該記載之內容以
觀，當時似僅執行四月餘，能否符合當時假釋之條件而假釋出獄，殊有可疑。該函所
載假釋出獄之日期，是否無誤（甲○○上訴理由狀附件一台灣台中監獄中監總戶字第
○一一六○號趙秀第之出監證明書影本，記載趙秀第出監之日期為八十二年八月十四
日），即有詳加調查之必要。苟前函所載趙秀第出監之日期為八十二年八月十四日之
誤，則丙○○、甲○○於八十二年七月間能否與趙秀第共同為如原判決附表一編號
之竊盜犯行，即有待究明。原審未予究明釐清，遽認原判決附表一編號之竊盜案，
係丙○○、甲○○與趙秀第三人共同所為，尚嫌速斷，其審理猶有未盡。(四)、科刑判
決所認定之事實，與所採用之證據不相適合者，即屬證據上之理由矛盾。原判決理由
二之(二)謂丁○○於警訊、檢察官偵查或原審法院調查時，供承有原判決附表一編號
、、、、所示之各次犯行，核與被害人指述情節相符云云，而以之為其論罪
科刑之依據。惟原判決附表一編號之被害人陳春貴陳稱其經營之上吉股份有限公司
復興路生鮮營業所，於八十二年八月及十月初，都在凌晨以後有二次失竊，被竊新台
幣十六萬餘元及洋酒二瓶等語（台灣台中地方法院檢察署八十四年度偵字第四六五六
號偵查卷影印卷陳春貴警訊筆錄）。而丁○○於檢察官偵查時稱上吉生鮮（復興路營
業所）伊只偷洋酒，那是第一次，至於第二次伊沒去云云（台灣台中地方法院檢察署
八十四年度偵字第一六六三號偵查卷影印卷八十四年一月十七日檢察官訊問筆錄）。
如果無訛，則上吉股份有限公司之台中市○○路生鮮營業所，是否於八十二年八月及
十月初，先後二次遭竊？丁○○究竟行竊幾次？竊得何項財物？均待釐清。原判決附
表一編號僅認定該店失竊一次，被竊洋酒二瓶，係上訴人丁○○及謝平順所為，與
卷內前開筆錄資料不盡相符，難謂無證據上理由矛盾之違法。(五)、刑事訴訟法第九十
五條第一款規定「訊問被告應先告知犯罪嫌疑及所犯所有罪名；罪名經告知後，認為
應變更者，應再告知。」乃犯罪嫌疑人及被告在刑事訴訟程序上受告知及聽聞之權利
，為行使防禦權之基本前提，旨在使犯罪嫌疑人及被告能充分行使防禦權，以維審判
程序之公平。其所謂「犯罪嫌疑及所犯所有罪名」，除起訴書所記載之犯罪事實及所
犯法條外，自包含依刑事訴訟法第二百六十七條規定起訴效力所及而擴張之犯罪事實
及罪名，暨依同法第三百條規定變更起訴法條後之新罪名。法院就此等新增或變更之
罪名，應於審判期日踐行上開告知之程序，使被告知悉而充分行使其防禦權，始能避
免突襲性裁判，而確保其權益；否則如僅就原起訴之犯罪事實及罪名調查、辯論終結
後，擅自擴及起訴書所記載者以外之犯罪事實而為判決，就此等未經告知之犯罪事實
及新罪名而言，無異剝奪被告之正當法律程序之保障，其判決當然為違背法令。本件
起訴書記載上訴人丙○○、乙○○、甲○○觸犯刑法第三百二十一條第一項第三款、
第四款加重竊盜罪嫌之事實及法條，原審審理結果變更檢察官起訴法條，適用刑法第
三百二十二條論處該三人常業竊盜罪刑。惟原審於審判期日訊問丙○○、乙○○、甲
○○時僅依起訴書之記載，告以加重竊盜罪名，並未依法告知變更後之常業竊盜之新
罪名（原審卷審判筆錄），即予辯論終結，論處其等常業竊盜罪刑，其此部分所踐行
之訴訟程序，自屬於法有違。上訴人等上訴意旨分別指摘原判決關於其本人部分不當
，尚非全無理由，應認原判決關於上訴人等部分仍有撤銷發回更審之原因。至原判決
理由五之(四)、(五)、(六)說明對於上訴人等不另為免訴及無罪之諭知部分，基於審判不可
分之原則，併予發回。上訴人丁○○部分雖屬刑事訴訟法第三百七十六條第二款所列
之案件，惟於修正刑事訴訟法施行前，原得上訴於第三審法院，且已繫屬於法院，依
刑事訴訟法施行法第五條第一項規定，仍應依施行前之法定程序終結之。又原判決於
其附表一編號後另記載「以上兩件是否同一日」等語，致原判決所認定丙○○等如
原判決附表一編號及編號兩次犯行是否同一日所為不明。再原判決附表三所謂併
案部分，原判決於理由五之(二)已為部分之論述，惟未說明究竟是否為同一案件，是否
不另為無罪之諭知或不予審判及應為如何之處理，致該部分是否在原判決裁判範圍內
，有所不明而有疑義。另原判決理由五之(二)既謂丙○○於七十九年四月七日入台灣台
南看守所至同年十月三日移台灣監獄台南分監執行，至八十年四月十日移台灣宜蘭監
獄執行，有台灣台南看守所八十四年十一月二十一日南所憲總一八八○號簡便行文表
可稽。又謂丙○○於七十九年七月三日入台灣宜蘭監獄執行，至八十年八月三十一日
奉准假釋出監，亦有該監八十四年十一月三十日宜監總字第六○四七號簡便行文表
在卷可憑云云。有關丙○○在該二監獄執行之時間部分有重疊衝突之情形，不能並容
。再原判決理由四謂乙○○八十年所犯竊盜罪並非於八十二年九月九日執行完畢，該
日期係其停止強制工作交付保護管束之開始云云。則該日是否為其停止強制工作出監
之日期，亦有可疑。本件訴訟歷時多年，亟待了結，上述各點更審時宜注意調查釐清
並於判決內論述明白，以杜爭辯，期成信讞，附此敘明。
據上論結，應依刑事訴訟法第三百九十七條、第四百零一條，判決如主文。
中      華      民      國     九十     年      三      月      十五    日
                              最高法院刑事第四庭
                                  審判長法官  董  明  霈
                                        法官  丁  錦  清
                                        法官  林  茂  雄
                                        法官  王  居  財
                                        法官  石  木  欽
      右正本證明與原本無異
                                              書  記  官
中      華      民      國     九十     年      三      月    二十二    日


司法院資訊處製作；財團法人民間司法改革基金會備份。
